【裁判字號】    90,上易,2217
【裁判日期】    900518
【裁判案由】    背信
【裁判全文】
臺灣高等法院刑事判決                            九十年度上易字第二二一七號
    上  訴  人  臺灣新竹地方法院檢察署檢察官
    被      告  乙○○
    選任辯護人  彭火炎
                張玉琳
右上訴人因被告背信案件，不服臺灣新竹地方法院八十九年度易字第一三六四號，中
華民國九十年五月十八日第一審判決 (起訴案號：臺灣新竹地方法院檢察署八十八年
度偵續字第一二０號)提起上訴，本院判決如左：
    主  文
上訴駁回。
    理  由
一、本案經本院審理結果，認第一審判決對被告乙○○為無罪之諭知，核無不當，應
    予維持，並引用第一審判決書記載之證據及理由（如附件）。
二、檢察官上訴意旨略以：被告乙○○明知告訴人金倫墩公司之負責人甲○○要求其
    在蔡農村未將買賣契約之餘款付清之前，不可將系爭建物之建築執照及其他相關
    證件交予蔡農村辦理融資，詎竟違背其任務，未徵得甲○○之同意，即交付上開
    建築執照及相關證件，使甲○○無法先期與蔡農村結算買賣餘款，致受有無法獲
    得完全清償之損害之事實，已據告訴代表人甲○○指訴甚詳，且上開建物及執照
    既屬告訴人所有，被告當係受告訴人及蔡農村之委任辦理右開建物之更名登記，
    始符交易習慣。而被告亦坦承未經告訴人允許而為，是核被告所為自不能逕以無
    罪論斷云云。
三、惟查：
（一）按告訴人之指述，係以使被告受刑事追訴為目的，是其陳述是否與事實相符，
      仍應調查其他證據以資審認，最高法院五十二年台上字第一三○○號著有判例
      可資參照，則本院自難在被告否認犯罪之情形下，僅憑告訴人之指訴，即為被
      告有罪之認定。
（二）次按刑法第三百四十二條之背信罪，須以為他人處理事務為前提，所指為他人
      處理事務，係指受他人委任，而為其處理事務而言（最高法院四十九年台上字
      第一五三○號判例參照）。本件被告自承係案外人蔡農村交付上開十三項文件
      予伊辦理變更起造人名義等事項，蔡農村並以弘川建設開發有限公司負責人名
      義委任賴枝田建築師辦理簽證，此有苗栗縣政府建設局八十九年五月二十五日
      八九建管字第８９Ｅ０００６７７８號函所附之委託書可憑（偵續第一二○號
      偵查卷第七十六頁、第八十四頁），核與告訴人及蔡農村所簽買賣約定書第五
      條第四款所載上開文件於簽約時係交由蔡農村持憑等情相符（有該買賣約定書
      附卷足憑，見本院卷第二十頁），告訴人所稱被告係受告訴人及蔡農村之委任
      辦理右開建物之更名登記，始符交易習慣云云，已與上開卷證資料不符，而告
      訴代表人甲○○於原審自承本件買賣契約並未委託被告辦理土地融資，被告辦
      畢起造人名義變更後，有將十三項文件中之印章交還等語（分見原審卷第六十
      八頁、九十四頁），故被告顯未受買賣雙方委任辦理本案土地融資之借款事項
      ，並於辦理起造人名義變更後即已返還印章予告訴人，堪以認定。再參以前開
      買賣約定書第三條付款方式第五款約定：餘額二千一百四十萬元整，俟甲方（
      即蔡農村）提向金融機構申辦土地融資核下時交付本項款等語（見本院卷第二
      十頁反面），則依此約定，被告若未交付已變更名義之建照執照予蔡農村，即
      無法辦理土地融資（告訴代表人甲○○對此亦坦認在卷，見原審卷第六十九頁
      ），亦無從給付尾款，是縱認被告交付上開文件予蔡農村，以申辦土地融資，
      亦與前開約定書之約定無違，況被告復堅決否認告訴人有要求其在蔡農村未將
      買賣契約之餘款付清之前，不可將系爭建物之建築執照及其他相關證件交予蔡
      農村辦理融資之事實，告訴人復無法提出其有為前開要求之證明，自難逕認被
      告有何違背任務之行為。
（三）再者，被告固不諱言有將變更名義後之建築執照交付蔡農村，惟該變更名義前
      之舊建照依前述買賣約定書（第五條）之約定，告訴人既已交付蔡農村持有，
      則由蔡農村委託建築師申辦更名登記而獲發回之新建照，自應交還原委託人蔡
      農村，被告亦無何背信可言。至告訴人是否因此肇致損失，乃屬民事糾葛問題
      ，應循民事途徑解決。檢察官之上訴，非有理由，應予駁回。
四、據上論結，應依刑事訴訟法第三百七十三條、第三百六十八條，判決如主文。
本案經檢察官彭坤業到庭執行職務。
中      華      民      國    九十      年      八      月    三十一    日
                              臺灣高等法院刑事第四庭
                                  審判長法  官  蔡  永  昌
                                        法  官  陳  榮  和
                                        法  官  徐  昌  錦
右正本證明與原本無異。
不得上訴。
                                        書記官  吳  金  來
中      華      民      國    九十      年      九      月      三      日
附件
臺灣新竹地方法院刑事判決                        八十九年度易字第一三六四號
    公  訴  人  臺灣新竹地方法院檢察署檢察官
    被      告  乙○○  女  四十六歲（民國○○○年○○月○○日生）
                        住新竹市○○路○段七三六號八樓之三
                        居新竹市○○街四五號
                        居新竹市○○路○段二一六號
                        身分證統一編號：Ｎ二0000000號
    選任辯護人  彭火炎律師
                張玉琳律師
右列被告因背信案件，經檢察官提起公訴 (八十八年度偵續字第一二○號)，本院判
決如左︰
    主  文
乙○○無罪。
    理  由
一、公訴意旨略以：被告乙○○係執業代書，其於民國八十六年三月間，受託辦理金
    倫墩建設股份有限公司（下稱金倫墩公司）與蔡農村之間，就座落苗栗縣竹南鎮
    ○○段三二二之二地號、三二四之一地號、三二四之七地號、三二四之八地號及
    三二四之九地號土地上之三層樓地上物及該地上興建十層建物之建造執照之買賣
    訂約及該建造執照之更名登記事項，金倫墩公司並交付乙○○本件建物之建造執
    照及其他相關證件以供辦理上開建物之更名登記，乙○○明知金倫墩公司之負責
    人甲○○要求其在買賣契約之相對人蔡農村未將本件買賣契約之餘款付清之前，
    不可將保管之上開建物之建築執照及其他相關證件交付蔡農村辦理融資，詎其竟
    未經甲○○之同意，在蔡農村未將餘款付清之前，擅自交付蔡農村上開建物之建
    築執照及其他相關證件，而為違背其任務之行為，致生損害於金倫墩公司之利益
    ，嗣因蔡農村遲遲未給付餘款，經甲○○於八十六年八月間向新竹中小企業查詢
    並質問乙○○後始悉上情。因認被告乙○○涉有刑法第三百四十二條之背信罪嫌
    。
二、本件公訴人認被告乙○○涉有背信犯行，係以告訴人金倫墩建設股份有限公司代
    表人甲○○之指述，且被告所辯僅係受蔡農村單方委任，與交易習慣均係由代書
    為雙方代理顯相違背為論據，訊據被告乙○○固坦認有代書本件建照執照及建物
    買賣約定書，收取代筆費新台幣（下同）三千元，有於契約附件所列十三份文件
    上簽名，惟堅決否認有背信之犯行，辯稱：依上開買賣契約書第五條之約定，告
    訴人於簽立本契約時即應將變更起造人所需之一切證明文件交蔡農村持憑，足證
    此文件係交由買方蔡農村保管，且伊係受蔡農村單方委任辦理其他相關手續，在
    上開契約附件上簽名係見證之意思非保管之意思。況縱認被告係受告訴人委任保
    管上開文件等事務，惟依上開契約第三條第五款尾款二千一百四十萬元俟甲方（
    蔡農村）提向金融機構申辦融資核下時交付之付款條件觀之，被告亦須將上開文
    件交付被告蔡農村辦理土地融資，始符契約之約定，亦無何背信可言，另告訴人
    公司尚未取得尾款之原因係甲○○至今無法開立發票予蔡農村，雙方互有爭執，
    惟亦曾會算後確認尾款僅存五百三十八萬元，足見告訴人未獲給付尾款，顯與本
    案上述文件有無交付顯無致生損害之因果關係等語。
三、按犯罪事實應依證據認定之，無證據不得推定其犯罪事實。又不能證明被告犯罪
    者，應諭知無罪之判決。刑事訴訟法第一百五十四條、第三百零一條第一項分別
    定有明文。另按告訴人之指述，係以使被告受刑事追訴為目的，是其陳述是否與
    事實相符，仍應調查其他證據以資審認（五十二年台上字第一三○○號判例參照
    ）。刑法第三百四十二條之背信罪，須以為他人處理事務為前提，所指為他人處
    理事務，係指受他人委任，而為其處理事務而言。（最高法院四十九年台上字第
    一五三○號判例參照）。
四、經查：
（一）本件被告乙○○係執業代書，於八十六年三月十日，因告訴人金倫墩公司與蔡
      農村簽立建造執照及建物買賣契約，雙方約定告訴人公司將座落苗栗縣竹南鎮
      ○○段三二二之二地號、三二四之一地號、三二四之七地號、三二四之八地號
      、三二四之九地號等土地上所申領之建築執照（十層建築物）及其上已建構完
      成之三層樓地上建物，以三千萬元之價格，出賣予蔡農村，上開買賣契約書係
      被告所擬具，經雙方當事人同意簽立等情，除據被告自承外，並據告訴人公司
      代表人甲○○、證人蔡農村證述在卷，且有買賣契約書一份附卷可憑，堪信為
      真實。
（二）查告訴人公司代表人甲○○雖一再指稱，被告有保管上開十三份文件（包括建
      築執照）之責任，此為交易習慣中代書立於中立之立場以保障雙方當事人權益
      所應為之行為，故須於買方（即蔡農村）完全履行契約後，始得將其交付保管
      之文件交付予買方等語，並提出上開建築執照等十三份文件列出作為本案買賣
      契約之附件（見台灣台中地方法院檢察署偵查卷第十二頁）業經被告簽收為憑
      。惟查，依告訴人公司與證人蔡農村二人所訂立之上述買賣契約書第五條第四
      款明載：「簽立本約同時乙方（即告訴人公司）應供下述文件交甲方（即蔡農
      村）持憑：（四）變更起造人名義所需之一切證明文件。如有所需乙方配合其
      他證件及蓋章，乙方應隨時配合之」等字樣，其字義即明揭告訴人公司於簽約
      時即應將變更起造人名義所需之一切證明文件交予買方蔡農村持憑；而契約上
      所載之「變更起造人名義所需之一切證明文件」，即為上揭契約附件所列之建
      築執照等十三份文件，亦為告訴人代表人甲○○所坦認（本院卷第一三五頁）
      ，且證人蔡農村亦證稱：簽約當時上開文件係甲○○交予伊，伊再交予被告辦
      理變更起造人名義等相關事項等語。再佐以，上開契約第三條付款方式，其中
      第二款亦載明：「簽訂本約同時甲方開立未訂日期面額：捌拾萬元支票乙紙予
      乙方。俟建造執照起造人名義變更完畢『代書』通知時，乙方即可提出交換兌
      現」等字樣；另告訴人所提出之前其與大民建設股份有限公司就本件建物、建
      築執照所訂立之讓渡契約書（嗣後已解除契約），第四條亦約明：甲方開立簽
      約金支票兌現時，乙方應即交付變更起造人名義所需證憑文件給『代書』憑辦
      等字詞，顯見代書於買賣契約所應處理之事務，均需明載於契約內。是依首揭
      本案買賣契約書第五條第四款之約定觀之，被告是否受告訴人公司委託受有處
      理保管上開文件之事務？其是否僅係受蔡農村委任保管上開文件？本已足疑。
      況縱認被告於上項契約附件所列十三項文件下簽名，係表示受告訴人委託有保
      管上開文件之責任，惟應保管至何時？契約內亦付闕如，是否即應即保管至買
      賣契約書完全履行？亦生疑義。
（二）第查，本案買賣契約之標的係建造執照及已完成之上述三層樓建築物，已如前
      述。被告自承係蔡農村交付上開十三項文件予伊辦理變更起造人名義等事項，
      蔡農村並以弘川建設開發有限公司負責人名義委任賴枝田建築師辦理簽證，有
      苗栗縣政府建設局八十九年五月二十五日八九建管字第８９Ｅ０００６７７８
      號函所附之委託書可憑（偵續第一二○號卷第八十四頁），互核與上開買賣契
      約書第五條第四款所載上開文件於簽約時係交由蔡農村持憑相符。且告訴人公
      司代表人甲○○自承本件買賣契約，並未委託被告辦理土地融資等事項，被告
      辦畢起造人名義變更後，有將十三項文件中之印章等物交還等語（分見本院卷
      第六十八頁、九十四頁），故被告顯未受買賣雙方委任辦理本案土地融資之借
      款事項，且又於辦理起造人名義變更後即已返還印章予告訴人，堪以認定。另
      參以，本件買賣契約第三條付款方式第五款約定：餘額二千一百四十萬元整，
      俟甲方提向金融機構申辦土地融資核下時交付本項款等字樣，則依此約定被告
      若未交付已變更名義之建照執照予蔡農村，即無法辦理土地融資，此為證人蔡
      農村所證述在卷，並經告訴人代表人甲○○所自承（見本院卷第六十九頁），
      亦無從給付尾款，綜上以觀，被告於辦畢起造人名義變更後，既未受雙方委任
      繼續辦理土地融資貸款，且已將印章交還告訴人，蔡農村又需建築執照以憑辦
      理土地融資貸款，則被告依約本應交付該建築執照予蔡農村，顯無繼續扣留不
      還之理。另佐以，告訴人自承本件合建投資案係因地主所有之土地遭查封，故
      無法順利繼續進行等語（本院卷第六七頁），證人蔡農村亦證稱，告訴人公司
      於訂約當時因該投資案尚有積欠他人工程款，且土地亦遭查封等語（本院卷第
      八五頁），此外，並有蔡農村所提出之扣除尾款項目及金額之單據（上開台灣
      台中地方法院檢察署卷第三十六頁）、雙方所簽立之切結書載明尾款二千一百
      四十萬元，扣除蔡農村代墊之款項後僅剩八百三十八萬元（本院卷第二十九頁
      ）可憑，堪信於雙方簽立契約時，關於此投資案告訴人公司尚欠他人債務，且
      土地係遭查封無訛。再參以，被告供稱此投資案已停工一、二年等語，而就建
      築執照上所載之開工日期記載為八十四年一月開工、八十六年十月竣工（偵續
      字第一二○卷第三十六頁），本案買賣契約係八十六年三月簽立，當時僅完成
      三樓建物外觀等情以觀，此投資案顯已停工經年，期間之利息付擔顯然已相當
      沈重，故告訴人公司於無法給付部分工程款及塗銷土地上之查封登記，負擔沈
      重之際，於簽訂本契約當時，顯然亟欲迅即脫手求售，況土地既遭查封亦無法
      貸得土地融資借款，其於簽約當時依上開合約第五條第四款約定將所有文件直
      接交付買方蔡農村，蔡農村僅係變更為起造人，就該投資案除非塗銷土地上之
      查封，返還所有債務（否則其他債權人仍得查封建物），否則該投資案仍無法
      順利進行，買方蔡農村顯未取得任何利益，且已給付告訴人二百八十萬元，對
      告訴人亦無何保障不週可言，此舉顯無違反交易之慣例甚明。
（三）綜上所述，被告將建築執照等十三項文件，於變更起造人完畢後交付買方蔡農
      村，係依買賣契約為之，並無何違背其任務之行為，揆諸首開判例意旨，自不
      得以告訴人一人與事證不相適合之指述，即遽認被告有背信之行為，此外本院
      復查無其他證據證明被告確有公訴人所指之背信犯行，揆諸首開說明意旨，既
      無積極證據足認被告有何違背其任務務之行為，不能證明被告犯罪，依法應諭
      知無罪之判決。
據上論斷，應依刑事訴法第三百零一條第一項，判決如主文。
本案經檢察官吳金棟到庭執行職務。
中      華      民      國    九十      年      五      月    十八    日
                                  臺灣新竹地方法院刑事第一庭
                                      法  官  滕治平
右正本證明與原本無異。
如不服本判決，應於判決送達後十日內向本院提出上訴狀( 應附繕本 )，上訴於
臺灣高等法院。
                                      書記官  江靜玲
中      華      民      國    九十      年      五      月  二十一    日


司法院資訊處製作；財團法人民間司法改革基金會備份。
